【裁判字號】    99,易,1090
【裁判日期】    990701
【裁判案由】    詐欺
【裁判全文】
臺灣高雄地方法院刑事判決              99年度易字第1090號
公  訴  人  臺灣高雄地方法院檢察署檢察官
被      告  乙○○
上列被告因詐欺案件，經檢察官提起公訴（99年度偵字第2371號
），本院判決如下：
    主  文
乙○○幫助犯詐欺取財罪，累犯，處有期徒刑肆月，如易科罰金
，以新臺幣壹仟元折算壹日。
    事  實
一、乙○○前因公共危險案件，經本院判決有期徒刑8 月並經減
    刑為有期徒刑4 月確定，甫於民國96年10月28日執行完畢。
    詎仍不知悔改，明知金融機構帳戶係個人理財之重要工具，
    為個人財產、信用之重要表徵，在可預見一般取得他人金融
    帳戶使用之行徑，常與財產犯罪所需有密切之關聯，可能係
    為掩飾不法犯行，避免有偵查犯罪權限之執法人員循線查緝
    ，以確保犯罪所得之不法利益，竟仍以縱有人以其金融帳戶
    實施詐欺取財犯行，亦不違背其本意之幫助犯意，於98年10
    月9 日在中華郵政股份有限公司澄清湖郵局申請開立帳戶（
    帳號：0000000-0000000 號，下稱上開帳戶），並於同年月
    13日領得提款卡後，於同年月14日至15日，在高雄市○○路
    漢神百貨附近，將其上開帳戶之存摺影本、提款卡及密碼，
    均提供予姓名年籍不詳、自稱「陳經理」之成年男子使用。
    嗣「陳經理」取得上開銀行帳戶存摺影本、提款卡及密碼等
    物，與其所屬犯罪集團之其他成員共同意圖為自己不法之所
    有，分別於98年10月15日21時許、同年月16日18時許，撥打
    電話予甲○○、丙○○，佯稱：渠等網路購物交易之匯款有
    誤云云，致甲○○、丙○○均陷於錯誤，而分別於同年月16
    日17時許、同日20時51分許，在臺中市○○區○○路162 號
    統一便利超商內、桃園縣中壢市○○路357 號，依指示以自
    動提款機分別轉帳匯款2 萬998 元、2 萬1989元至乙○○之
    上開帳戶。嗣甲○○、丙○○察覺有異，報警處理而為警查
    悉上情。
二、案經高雄縣政府警察局丁○分局報告臺灣高雄地方法院檢察
    署檢察官偵查起訴。
    理  由
一、按被告以外之人於審判外之陳述，雖不符刑事訴訟法第159
    條之1 至之4 等4 條之規定，而經當事人於審判程序同意作
    為證據，法院審酌該言詞陳述或書面陳述作成時之情況，認
    為適當者，亦得為證據；又當事人、代理人或辯護人於法院
    調查證據時，知有刑事訴訟法第159 條第1 項不得為證據之
    情形，而未於言詞辯論終結前聲明異議者，視為有前項之同
    意，同法第159 條之5 定有明文。本案下列所引用之供述及
    非供述證據，業經本院依法踐行調查證據程序，公訴人、被
    告均不爭執各該證據之證據能力，且迄本院言詞辯論終結前
    未就上開證據之證據能力聲明異議，又查無依法應排除其證
    據能力之情形，是後述所引用證據之證據能力均無疑義，依
    法自有證據能力，均得作為本案證據，先予敘明。
二、訊據被告固坦承上開帳戶係其所開設等情，惟矢口否認有何
    幫助詐欺之犯行，辯稱：當初是看到報告分類廣告，為了應
    徵工作才將上開帳戶存摺影本、提款卡交付他人，並無交付
    密碼，且不知道對方要拿去詐騙云云。經查：
  (一)被告於98年10月9 日在中華郵政股份有限公司澄清湖郵局申
    請開立上開帳戶，並於同年月13日領得提款卡後，於同年月
    14日至15日，在高雄市○○路漢神百貨附近，將其上開帳戶
    之存摺影本、提款卡，均提供予姓名年籍不詳、自稱「陳經
    理」之成年男子使用。嗣「陳經理」取得上開銀行帳戶存摺
    影本、提款卡等物，與其所屬犯罪集團之其他成員共同意圖
    為自己不法之所有，分別於98年10月15日21時許、同年月16
    日18時許，撥打電話予甲○○、丙○○，佯稱：渠等網路購
    物交易之匯款有誤云云，致甲○○、丙○○均陷於錯誤，而
    分別於同年月16日17時許、同日20時51分許，在臺中市○○
    區○○路162 號統一便利超商內、桃園縣中壢市○○路357
    號，依指示以自動提款機分別轉帳匯款2 萬998 元、2 萬
    1989元至乙○○之上開帳戶等情，業經被告坦承不諱（見本
    院審易字卷第18頁、易字卷第23頁背面），核與被害人即證
    人甲○○（見偵一卷第3 頁至第5 頁）、丙○○（見偵二卷
    第8 頁至第9 頁）於警詢時之證述相符，並有被害人甲○○
    中國信託存款存摺封面及內頁影本（見偵一卷第6 頁至第7
    頁）、被告上開帳戶開戶資料及98年10月14日至16日交易資
    料）（見偵一卷第10頁至第13頁）、被害人丙○○自動櫃員
    機交易明細表影本（見偵二卷第14頁）可參，堪認為真實。
  (二)被告雖辯稱：當初是看到報告分類廣告，為了應徵工作才將
    上開帳戶存摺影本、提款卡等物交付「陳經理」，並未交付
    密碼，且不知道「陳經理」要拿去詐騙云云。惟被告所辯稱
    其應徵工作之場合，並非在正常之公司內，反而係在高雄市
    ○○路漢神百貨附近之馬路上，已與一般應徵工作之常情有
    異。參以一般民眾應徵工作經錄取後，縱然需要提供金融機
    構帳戶，亦僅提供存摺封面影本即可（讓錄取機構知悉帳號
    戶名及號碼），絕無須將金融機構提款卡交付對方之必要。
    被告又辯稱：伊先前有積欠銀行卡債，「陳經理」乃向伊表
    示其工作錄取後要戴「小姐」，要以伊之帳戶收取客戶款項
    ，故要伊提供提款卡等，先確認伊帳戶沒有問題云云。惟金
    融機構帳戶在未遭掛失或設定為警示帳戶前均能使用，何須
    確認能否使用，且縱使「陳經理」於測試當日可以確認被告
    債信良好，所匯入之客戶款項不會遭銀行主張抵銷或扣押，
    但豈能即據以確認「當日」以後被告之債信永遠良好，所匯
    入之客戶款項不會被銀行抵銷或扣押，是被告所辯提出上開
    帳戶存摺影本、提款卡等物予他人係為供確認帳戶可以使用
    云云，顯與一般經驗有違。況且，一般正常之公司員工向客
    戶所收之款項，應直接匯入公司之帳戶即可，豈有可能有匯
    入員工私人帳戶，致公私款項不分之情形。再被告明知其所
    應徵工作之性質，係擔任應召女郎之車伕，合法性有疑，竟
    在對於「陳經理」年籍資料等均無所知，及尚未錄取工作前
    ，即先行提供上開帳戶之存摺影本、提款卡等相關資料予「
    陳經理」，亦與合法應徵工作之常情有違。至被告雖辯稱：
    伊並未告知「陳經理」密碼云云，惟以提款卡在自動提款機
    輸入錯誤密碼達3 次，即會遭到鎖卡，此為一般人所熟知之
    常識，而「陳經理」既要求被告提供提款卡以試用帳戶，豈
    有可能不要求被告一併提供密碼；且「陳經理」若未取得密
    碼，又何須被告交付提款卡。是被告所辯並未提供密碼予陳
    經理乙節，與其上開辯詞自相矛盾，委無足採。況犯罪集團
    之成員若非確定該提款卡之密碼，及確定該帳戶不會遭所有
    人掛失止付，應不會甘冒輸入錯誤密碼達3 次而遭鎖卡致無
    法領得詐取款項之風險，或該帳戶內犯罪款項遭帳戶所有人
    提領之風險，而使用上開帳戶詐欺取上開被害人甲○○、丙○○2 人。
  (三)按刑法上之故意，可分為直接故意與不確定故意（間接故意
    ），所謂「不確定故意」，係指行為人對於構成犯罪之事實
    ，預見其發生而其發生並不違背其本意者，刑法第13條第2
    項定有明文。另參以一般人至銀行申請開立帳戶，其目的不
    外乎利用銀行帳戶作存、提款、轉帳等財產之金錢支配處分
    ，故對於銀行發給之存摺、印章、提款卡、密碼等資料，無
    不妥為保存，以防遺失或被盜用，損及個人財產權益，並遭
    濫用為財產犯罪之工具，且個人存摺與存戶印鑑章、提款卡
    結合，專有性甚高，更非一般自由流通使用之物，縱需交他
    人使用，亦必基於信賴關係或特殊事由，自不可能隨意交予
    不熟識之人任意使用，一般人本於生活經驗及認識，足以懷
    疑藉故取用他人帳戶、提款卡及密碼者，係基於隱瞞資金流
    向或行為人之身份之不法目的，與利用他人之銀行該等帳戶
    為犯罪工具有關。且金融機構帳戶係個人理財之重要工具，
    為個人財產、信用之重要表徵，可預見將自己名義開設之金
    融機構帳戶存摺、提款卡及密碼交付他人使用，有供作財產
    犯罪用途之可能，而犯罪者取得他人存摺之目的在於取得贓
    款及掩飾犯行不易遭人追查，此為一般人依其社會經驗所得
    知。而被告為一成年人，並有相當之工作經驗，業據其於本
    院審理時陳述明確（見本院易字卷第29頁），自應明知提供
    其提款卡及密碼予他人，極有可能係供他人為財產犯罪之用
    。且平面媒體及電子媒體，均經常報導詐欺集團，常以收受
    人頭帳戶作為詐欺工具之事實，眾所皆知，被告係有正常辨
    識能力之人，對於他人會持其所提供之銀行帳戶犯罪應有所
    預知，竟仍將所開立之上開帳戶之提款卡含密碼交付他人使
    用，對於他人持用犯罪之事實，自無不知之理。是以被告應
    可預見上開金融帳戶將被不法之徒用於犯罪贓款之匯入流出
    ，而不違反本意，顯然有幫助詐欺集團利用其帳戶犯罪之不
    確定故意。
  (四)至被告辯稱：其確係應徵上述之工作，而無幫助詐欺之意思
    云云，並提出自由時報影本及臺灣大哥大手機通聯資料為證
    。惟上開自由時報影本、通聯紀錄，僅能證明被告有看到上
    開徵求工作之廣告，而去電應徵上開工作等客觀事實，並不
    能證明被告主觀上係基於何種主觀之意思而交付上開存摺影
    本、提款卡及密碼予「陳經理」。且被告既不能提供「陳經
    理」之真實姓名、年籍資料供本院調查，且本院依被告所提
    供之「陳經理」之行動電話門號傳喚該門號之申辦人戊○○
    為證人，亦均無從查知「陳經理」其人之真實姓名、年籍等
    資料，有本院審判筆錄（見本院易字卷第21頁正、背面）可
    稽。是本案尚查無任何有利或得以佐證被告上開辯詞之證據
    ，而被告之辯詞又與一般正常人之社會經驗不符，並與本院
    所認定之上開事實有異，自無可信。
  (五)綜上所述，本案事證明確，被告所辯，不足採信，其犯行堪
    以認定，應依法論科。
三、按刑法上之幫助犯，係對於犯罪與正犯有共同之認識，而以
    幫助之意思，對於正犯資以助力，而未參與實施犯罪之行為
    者而言（最高法院75年度台上字第1509號、84年度台上字第
    5998號、88年度台上字第1270號判決參照）；是以如未參與
    實施犯罪構成要件之行為，且係出於幫助之意思提供助力，
    即屬幫助犯，而非共同正犯。本案被告提供其銀行帳戶之存
    摺影本、提款卡及密碼等物，供詐欺集團詐欺取財匯款使用
    ，其雖未參與詐欺取財之行為，然顯係以幫助之意思，參與
    詐欺取財構成要件以外之行為，為幫助犯，核被告所為，係
    犯刑法第30條第1 項、第339 條第1 項之幫助詐欺取財罪，
    依刑法第30條第2 項規定，按正犯之刑減輕之。被告以一幫
    助詐欺取財犯意，交付詐騙集團成員其銀行帳戶之存摺影辭
    、提款卡及密碼等物，致使該詐騙集團成員得以詐騙甲○○
    、丙○○2 人，雖詐騙集團成員有多數詐騙被害人之行為，
    然因幫助犯行之成立，係以被告將其所有之金融帳戶資料交
    付予不詳之詐騙集團成員之事實行為以資判斷被告之幫助行
    為之單數或複數，被告既僅有一個交付行為，僅能論以一個
    幫助行為。又被告有如事實欄所述之前科，有台灣高等法院
    被告前案紀錄表在卷可查，是其前受有期徒刑執行完畢後，
    5 年內故意再犯本件法定刑為有期徒刑以上刑之罪，為累犯
    ，應依刑法第47條第1 項規定加重其刑。爰審酌被告本身雖
    未實際參與詐欺取財犯行，但其提供帳戶供不法犯罪集團使
    用，不僅造成執法機關不易查緝犯罪行為人，危害社會治安
    ，助長社會犯罪風氣，更造成被害人求償上之困難，所為甚
    有不該，及被害人甲○○、丙○○受騙之金額，及其犯罪之
    動機、目的、智識程度、生活狀況等一切情狀，量處如主文
    所示之刑，並諭知易科罰金之折算標準。
據上論斷，應依刑事訴訟法第299 條第1 項前段，刑法第30條第
1 項前段、第2 項、第339 條第1 項、第47條第1 項、第41條第
1 項前段，刑法施行法第1 條之1 ，判決如主文。
中    華    民    國    99    年    7     月    1     日
                  刑事第二庭    審判長法  官  吳進寶
                                      法  官  李昆南
                                      法  官  施盈志
以上正本證明與原本無異。
如不服本判決應於收受送達後10日內向本院提出上訴書狀，並應
敘述具體理由；如未敘述上訴理由者，應於上訴期間屆滿後20日
內向本院補提理由書（均須按他造當事人之人數附繕本）「切勿
逕送上級法院」。
中    華    民    國    99    年    7     月    1     日
                                      書記官  林雅婷
附錄本判決論罪之法條：
刑法第339 條（普通詐欺罪）
意圖為自己或第三人不法之所有，以詐術使人將本人或第三人之
物交付者，處5 年以下有期徒刑、拘役或科或併科1 千元以下罰
金。
以前項方法得財產上不法之利益或使第三人得之者，亦同。
前二項之未遂犯罰之。

司法院資訊處製作；財團法人民間司法改革基金會備份。
